【裁判字號】    92,重上,136
【裁判日期】    920805
【裁判案由】    損害賠償等
【裁判全文】
臺灣高等法院民事判決                            九十二年度重上字第一三六號
    上  訴  人  甲○○
    訴訟代理人  溫瑞鳳律師
    被上 訴 人  乙○○
    訴訟代理人  葉海萍律師
右當事人間請求損害賠償等事件，上訴人對於中華民國九十二年二月十九日臺灣臺北
地方法院九十一年度重訴字第二二八六號第一審判決提起上訴並為訴之追加，本院判
決如左：
    主      文
上訴及追加之訴均駁回。
第二審訴訟費用由上訴人負擔。
    事實及理由
一、按訴之變更或追加，非經他造同意，不得為之，但如請求之基礎事實同一者，不
    在此限，次按原告之訴有左列各款情形之一者，法院應以裁定駁回之。但其情形
    可以補正者，審判長應定期間先命補正：六起訴不合程式或不備其他要件者。民
    事訴訟法第二百五十五條第一項第二款、第二百四十九條第一項第六款分別定有
    明文。查上訴人本訴主張被上訴人於九十一年二月五日，以代上訴人到郵局提領
    本票為由，上訴人不知有詐，乃委託被上訴人代為提示，被上訴人竟予以侵占，
    另九十一年三月二十八日被上訴人向上訴人佯稱代為辦理日幣一千五百萬元匯款
    為由，將上訴人所有日幣一千五百萬元匯入被上訴人在世華聯合商業銀行帳戶中
    。上訴人依侵權行為及返還不當得利，請求被上訴人返還。追加之訴則主張被上
    訴人於同年四月十六日下午二時，到上訴人宅中，表示要將上開款項，於同月二
    十五日交還與上訴人，故本於另一契約法律關係，為訴之追加，雖該追加係本訴
    主張侵權行為、不當得利事實完成後，所生之另一契約法律關係，基礎原因事實
    固非相同，惟上訴人於原審時已陳述及被上訴人表示願返還系爭款項，僅未主張
    基於何法律關係請求，並據原審判決就該契約事實主張不足為侵權行為、不當得
    利之有利判斷予以說明論斷（見原判決第十三頁（三）），則上訴人本於原審已
    為陳述主張之「契約」事實，追加契約法律關係之訴訟標的為同一請求，其追加
    之訴之基礎事實可得同一，揆諸前開法條規定，於法有據，應予准許。
二、上訴人起訴主張伊年邁且體弱多病，不能行動，須坐輪椅，被上訴人係伊子，於
    九十一年二月五日，以代上訴人到郵局提領本票為由，上訴人不知有詐，乃由訴
    外人廖芳卿經手，將花蓮郵局支票三張面額共計新台幣（除載明外幣者外，下同
    ）七百萬元，委託被上訴人代為提示，被上訴人竟予以侵占，將其中四百萬元存
    入於被上訴人在世華銀行士林分行○六八─五○─○○四四六六─一號活期儲蓄
    存款。其餘三百萬元則購買基金，上訴人並未贈與被上訴人該本票款七百萬元，
    此由被上訴人將自己存入四百萬元之世華銀行士林分行存摺原本，交付與上訴人
    保存即得明證。上訴人嗣發現存摺係被上訴人自己名義，且僅存有四百萬元，尚
    有三百萬元不知下落，追究詢問被上訴人，被上訴人始告稱：「購買『富蘭克林
    坦伯頓美國政府基金』。並稱隨時可以將存款領出及將信託基金終止，領回現款
    交還與上訴人」，並將收據影本交與上訴人。另上訴人定於九十一年三月二十八
    日前往日本東京出售房屋予羅廣東，被上訴人因事先知悉要陪同上訴人前往日本
    ，被上訴人乃事先自行於九十一年三月五日赴世華銀行開立外匯帳戶，上訴人全
    不知情，赴日本前一日，上訴人曾透過黃忠瀅及看護劉小姐電話告知，應把價金
    交付與上訴人本人，故被上訴人在日本自行向羅廣東要求，將房屋價金日幣二千
    二百萬元匯入被上訴人之帳戶中，為羅廣東所拒絕。被上訴人向上訴人佯稱代為
    辦理日幣一千五百萬元匯款為由，向上訴人之經理黃忠瀅取去存款簿及印章，由
    被上訴人親筆填寫提款及匯款單，將上訴人所有日幣一千五百萬元匯入被上訴人
    在世華聯合商業銀行帳戶中。上訴人育有三子，不可能獨獨給被上訴人一人鉅款
    ，若日幣一千五百萬元係上訴人贈與，則被上訴人獲此鉅款，豈有輕易轉送存入
    其兄蘇欽明帳戶之理？嗣被上訴人利用手中管有蘇欽明存摺及印章、取款卡，將
    帳號內款項提領。故上訴人於九十一年四月十一日，以士林郵局存證信函第一九
    八號，催告被上訴人，限一週內將七百萬元及日幣一千五百萬元，及將房屋與土
    地，交還與上訴人。其於同年四月十六日下午二時，到上訴人宅中，表示要將上
    開款項，於同月二十五日交還與上訴人。何能事後翻異，拒不交還？是上訴人依
    侵權行為、不當得利及契約法律關係，請求被上訴人返還。並聲明(一)原判決廢棄
    。(二)被上訴人應給付上訴人七百萬元及日幣一千五百萬元（如無日幣按給付時匯
    率折付新台幣）及自起訴狀繕本送達於被上訴人翌日起至清償日止，按年息百分
    之五計算利息。(三)願供擔保，請准宣告假執行。
三、被上訴人則以上訴人數年前曾遭人以瑞士銀行之利息較高為餌被騙走美金二百萬
    元，嗣又遭人騙借一千五百萬元，無法取回。上訴人約於九十年初，即囑被上訴
    人設法討回該被騙借之款，並表示討回來之錢均送給被上訴人，被上訴人即進行
    其事，歷經一年多之接洽，終於九十一年二月六日向案外人廖芳卿女士收回面額
    三百萬元、二百萬元、二百萬元之郵局本票三張，合計七百萬元。被上訴人即於
    翌日將上開三百萬元之本票存入自己在世華銀行建成分行0000000000
    00活儲帳號，並將其餘之二張面額各二百萬元本票存入自己在世華銀行士林分
    行00000000000活儲帳號內，惟因上訴人於四十五年間即與被上訴人
    之父親離婚並改嫁案外人高心一，此後未曾再返家，被上訴人係四十三年十一月
    三十日出生，當時並未跟隨母親，故被上訴人自幼即未與母親共同生活，雙方亦
    少有聯絡，直至九十年間，上訴人得知被上訴人身體健康較差（帕金森症及心臟
    病），開始關心及照顧，始與上訴人有較親密之關係，因上訴人年紀已大，又有
    憂鬱症，性格極易受他人影響而呈現不穩定之現象，曾於九十年五月十六日將台
    北市○○○路○段七二七號四樓房屋贈與被上訴人，並完成贈與登記（事後又以
    不實信託關係之約定書要求被上訴人簽署），故被上訴人為使上訴人放心，證明
    自己不會亂花錢，乃將前開士林分行四百萬元之存摺「正本」先交予上訴人，另
    三百萬元於數天後用以購買基金後，被上訴人亦立即將購買之收據影本交予上訴
    人；贈與當時上訴人所有公司之經理黃忠瀅在場，上訴人亦有銀行帳戶，如無贈
    與被上訴人之意思，上訴人大可囑咐伊公司經理黃忠瀅將該三張本票存入公司之
    帳戶即可，毋庸存入被上訴人之帳戶內？另九十年十二月二十四日，上訴人與羅
    廣東到其住所訂立買賣契約，將其位在日本東京天沼三丁目之第二棟房子以日幣
    二千八百萬元再度售予羅君，預定擇期再赴日辦理過戶及收取尾款。不久即為農
    曆過年期間（九十一年二月九日至十七日），上訴人安排再度赴日本辦理前開房
    屋過戶及收款事宜，（若被上訴人確侵占先前七百萬元款項，則何能帶被上訴人
    同往日本？）上訴人並表示伊會將售屋款中約二千萬元日幣送給被上訴人，囑被
    上訴人先至銀行開立外匯帳戶，被上訴人即於九十一年三月五日赴世華銀行開立
    000000000000帳號外匯活存帳戶，並於同月二十五日再度偕同上訴
    人、黃忠瀅及上訴人之看護黃太太等人赴日本東京辦理相關手續。於同月二十八
    日，買主羅廣東在中國國際商銀東京分行辦妥貸款準備交款，銀行人員詢問應匯
    入何帳號，羅某則以其日本代書認為買賣價款以匯入賣主即上訴人之帳戶內，於
    法較合，惟被上訴人已將自己新領之外匯存摺拿出來，故上訴人囑黃忠瀅經理將
    羅廣東所給付之日幣二千二百萬元匯回母親在台灣之前開公司之帳戶內，惟稱伊
    在一銀東京分行（在同棟大樓十三樓）之存款簿尚有錢，另辦理匯款一千五百萬
    元日幣給被上訴人，而上訴人一銀東京分行存簿之印鑑章亦係由黃忠瀅保管，故
    上訴人囑黃忠瀅將其存摺之印章交予被上訴人自行至櫃台辦理，被上訴人即以該
    印章辦理將一千五百萬元日幣匯入被上訴人前述新開立之外匯帳戶內。另因二哥
    蘇欽明經濟狀況較差，其積欠銀行貸款三百七十萬元，被上訴人始將日幣一千五
    百萬元折合三百八十萬元贈與其以助解決困難。因蘇欽明為上訴人警告不得收受
    該款，被上訴人始將該款領回。被上訴人固於九十一年四月十六日曾到上訴人家
    中表示欲將受贈物返還，乃將受贈物贈與上訴人之法律關係，惟按「贈與物未交
    付前，贈與人得撤銷其贈與。」，民法第四百零八條第一項定有明文，被上訴人
    既尚未將前開款項之所有權移轉予上訴人，自得依前開規定撤銷該贈與，並業以
    九十一年十一月十八日書狀繕本之送達作為該撤銷之意思表示之送達。並聲明(一)
    上訴駁回。(二)如受不利之判決，願供擔保，請准免為宣告假執行。
四、上訴人主張伊所有花蓮郵局本票三張，面額共計七百萬元交與被上訴人，由其代
    為提示，其中三百萬元本票存入被上訴人所有世華銀行建成分行0000000
    00000帳戶、另二紙二百萬元本票存入被上訴人所有世華銀行士林分行00
    000000000號帳戶，其中三百萬元用以購買富蘭克林坦伯頓美國政府基
    金。另日幣一千五百萬元係由被上訴人在日本一銀東京分行匯款存入被上訴人銀
    行帳戶，業據伊提出世華銀行存摺、投資基金申請書為證（見原審卷第三十三、
    三十七頁），且為被上訴人所不爭執（僅爭執系爭金錢係上訴人所贈與，詳如下
    述），自堪信此部分主張為真正。
五、上訴人另主張係前開七百萬元及日幣一千五百萬元，均未贈與被上訴人，僅係委
    由其處理存款，惟其竟將之侵占等語，被上訴人則以前詞置辯，經查：
  (一)上訴人自訴外人廖芳卿處取得三紙本票七百萬元後，交付予被上訴人提示。而被
    上訴人於九十一年二月七日將上開三百萬元之本票存入世華銀行建成分行000
    000000000帳戶，其中二紙二百萬元本票存入被上訴人所有世華銀行士
    林分行00000000000號帳戶後，即將存摺正本交付予上訴人，又被上
    訴人以其餘三百萬元購買富蘭克林坦伯頓美國政府基金，並將購買基金之世華聯
    合商業銀行「指定用途信託資金投資共同基金」申請書影本交付予上訴人，此為
    上訴人所不爭執，而證人即上訴人所僱用之黃忠瀅證述：其受僱上訴人約有七年
    ，大部分處理上訴人公司之事，有些私人事也會處理，近二、三年來幫忙處理銀
    行匯款事務，．．有保管上訴人之印鑑章等語（見原審卷第一八九頁、第一九六
    頁），則證人黃忠瀅受僱於上訴人，並持有上訴人印鑑章負責為上訴人處理銀行
    帳務、匯款情事，當受上訴人相當之信賴，上訴人於取得前開三紙本票後，未依
    一般處理個人金錢之模式交由黃忠瀅存入私人帳戶，卻一反常情交付予被上訴人
    ？上訴人固稱係被上訴人表示代上訴人領取系爭七百萬元票款，豈料被上訴人將
    之侵占云云，惟查被上訴人既有將存摺正本及購買信託基金之申請書影本交付上
    訴人，衡情即屬告知前開金額之所在，是被上訴人謂因認上訴人性格極易受他人
    影響而呈現不穩定之現象，為使上訴人放心，證明自己不會亂花錢，乃將前開士
    林分行四百萬元之存摺「正本」先交予上訴人，另三百萬元於數天後用以購買基
    金後，被上訴人亦立即將購買之收據影本交予上訴人以安其心等語，核與常情無
    違，被上訴人若有不法意圖，應不致自曝取得金錢所在之理。況上訴人於九十一
    年二月間先取得被上訴人交付之存摺正本後，即可知前開七百萬元僅有四百萬元
    存入被上訴人名義之帳戶，於不足三百萬元及存款人名義非上訴人時，上訴人即
    應適時提出異議，何以被上訴人仍會又於九十一年三月間持另三百萬元購買信託
    基金後再交付予購買基金申請書影本予上訴人？凡此足認上訴人對於被上訴人處
    分前開金錢知之甚稔，上訴人亦未於被上訴人處分三百萬元購買信託基金提出不
    同意見，況伊既可取得被上訴人存摺，被上訴人若如上訴人所主張之侵占該款，
    且稱被上訴人向上訴人聲稱隨時可以將存款領出及將信託基金終止（見本院卷第
    八十七頁第三、四行），何以未曾要求被上訴人將該款匯還上訴人帳戶？況上訴
    人復於農曆過年期間（九十一年二月九日至十七日），安排被上訴人同赴日本辦
    理訴外人羅廣東購買房屋過戶及收款事宜，若被上訴人確侵占先前七百萬元款項
    ，其何能於九十一年三月廿五日偕同被上訴人前往日本？故上訴人主張係被上訴
    人侵占七百萬元云云，應非事實而無足採。
  (二)上訴人出售在日本國東京市之不動產予羅廣東，被上訴人於九十一年三月底陪同
    上訴人與羅廣東至日本辦理不動產移轉登記及收受買賣價金。羅廣東於九十一年
    三月二十八日在日本中國國際商業銀行東京分行交付二千二百萬元日幣，被上訴
    人要求匯入被上訴人之帳戶，為羅廣東所拒絕，並將該款直接匯入上訴人帳戶內
    。嗣兩造於此部分買賣行為履行完畢後，再至同棟大樓之第一銀行東京分行，由
    上訴人以其他私人帳戶交付日幣一千五百萬元予被上訴人，此為兩造不爭執，被
    上訴人抗辯因上訴人原表示售屋款中約二千萬元日幣贈與予被上訴人，故先至銀
    行開立外匯帳戶，當眾人面前取出存摺，竟被拒絕，而上訴人見被上訴人心情不
    好，故稱另匯款日幣一千五百萬元予被上訴人，而揆諸證人黃忠瀅之證述：（匯
    款二千二百萬元辦好不久後，是否又到同棟大樓一銀東京分行匯款壹仟五百萬元
    日幣？）是，匯款二千二百萬元後就接著辦匯款壹仟五百萬元、（哪些人去辦理
    ？）上訴人甲○○、被上訴人乙○○、看護及我共四人進入第一銀行、（你交什
    麼支票給何人辦理？）我有保管上訴人甲○○的印鑑章，所以我交印鑑章給被上
    訴人乙○○等語（見原審卷第一九六頁），則互核一致，系爭款項自係上訴人同
    意匯款贈與被上訴人，證人黃忠瀅始能陪同被上訴人前往銀行，使用上訴人印鑑
    領款、匯款，被上訴人抗辯尚非不可採信。上訴人雖主張被上訴人佯稱代為辦理
    日幣一千五百萬元匯款為由，向黃忠瀅取去存款簿及印章之情，惟據證人黃忠瀅
    證稱：（為何要交付印鑑章給被上訴人？）進入第一銀行後被上訴人要向我拿印
    鑑章，我沒有拿給他，被上訴人用手比了一下上訴人，意思是要我問上訴人，我
    就轉頭問上訴人，上訴人就用手比了一下被上訴人，我認為她的意思就是要我把
    印章交給被上訴人所以我就交付了等語（見原審卷第一九七頁），可知兩造至日
    本第一銀行時，上訴人即有交付一千五百萬元予被上訴人之意思，是上訴人始會
    指示黃忠瀅將印鑑交付被上訴人。況兩造於九十一年三月二十五日二度赴日處理
    時，黃忠瀅曾親手處理將羅廣東所交日幣二千二百萬元匯回上訴人所經營台灣公
    司帳戶內，茍系爭一千五百萬元日幣係在匯回上訴人在台灣之公司帳戶內，前後
    相隔僅約十分鐘，豈有不一併由黃忠瀅接續為辦理，何以需將印章交予被上訴人
    辦理？是上訴人主張該日幣一千五百萬元之匯款欲匯回臺灣其可處分之帳戶亦與
    實情不符。雖上訴人主張被上訴人稱代為辦理而基於母子之親情，而未啟疑，惟
    若上訴人僅係由被上訴人代為匯款回國入上訴人帳戶，亦應會指示黃忠瀅，且無
    不察看匯款單據，並由自己或黃忠瀅收執保管之理，且返台後豈有不立即查明該
    款流向之理？故其主張應無足採。上訴人雖又主張被上訴人就日幣一千五百萬元
    果係上訴人所贈與，豈肯輕易轉送與其兄蘇欽明之理？惟查被上訴人抗辯蘇欽明
    經濟狀況較差，並有貸款三百六十萬元，故將日幣一千五百萬元折合三百八十萬
    元贈與其以助解決困難，而蘇欽明確有銀行借款三百六十幾萬元，且偶而會向被
    上訴人借小額的金錢等語，亦據證人蘇欽明證稱屬實（見原審卷第一百九十四頁
    ），則被上訴人於取得系爭金錢後將其中三百八十萬元贈與蘇欽明，核與兄弟之
    情無違，上訴人主張若受有上訴人贈與款，豈有輕易轉送之理云云，自無足採。
    雖上訴人主張被上訴人向蘇欽明表示「我好不容易，幫你從媽媽那邊拿到日幣一
    千五百萬元」，足證上訴人並未贈與被上訴人日幣一千五百萬元云云，惟查證人
    蘇欽明僅證稱「被上訴人表示從我母親那裡拿到日幣一千五百萬元要給我．．後
    來打電話給我母親，問他是否要給我錢，他表示沒有，並叫我跟被告（即被上訴
    人）說要把錢還給他」（見原審卷第一九三頁），則蘇欽明僅稱被上訴人由上訴
    人處取得日幣一千五百萬元，此與贈與事實並無不符之處，另上訴人確未將系爭
    款項贈與蘇欽明（係被上訴人贈與蘇欽明），亦無不符之處，至於上訴人要求蘇
    欽明轉達被上訴人返還系爭日幣一千五百萬元，是否改變主意，或因其他因素所
    致（如意欲贈與被上訴人，詎被上訴人復轉贈他人等），均係系爭金錢贈與成立
    後，尚難以此遽認贈與不成立。上訴人復主張育有三子，不可能獨獨給被上訴人
    一人鉅款云云，惟查父母將金錢贈與子女中一人原因甚多，尚難認僅給付其中一
    人，即非贈與，故此部分主張亦無足採。綜右，被上訴人既已因上訴人之贈與之
    意思而收受取得該七百萬元、及日幣一千五百萬元，自無侵害上訴人權利可言，
    且係基於贈與之法律關係而有利益，尚非無法律上之原因而受有利益，故上訴人
    主張基於侵權行為、不當得利之法律關係請求被上訴人給付如其聲明所示，為無
    理由，應予駁回。
六、上訴人另提起追加之訴主張被上訴人於九十一年四月十六日下午二時，到上訴人
    宅中，表示願將系爭金錢，於同月二十五日交還與上訴人一節，固為被上訴人所
    自認，惟被上訴人抗辯此為贈與契約，被上訴人亦未爭執，則按「贈與物未交付
    前，贈與人得撤銷其贈與。」，民法第四百零八條第一項定有明文。而被上訴人
    既尚未將上開款項之所有權移轉予上訴人，自得依上開規定撤銷該贈與，是被上
    訴人以九十一年十一月十八日書狀繕本之送達作為該撤銷之意思表示，自屬有據
    。故上訴人主張依業經被上訴人撤銷之贈與契約請求被上訴人給付七百萬元及目
    幣一千五百萬元之本息為無理由，不應准許。
七、綜上所述，上訴人主張本於侵權行為、不當得利之法律關係，及提起追加之訴基
    於贈與契約請求被上訴人給付七百萬元及日幣一千五百萬元之本息，均為無理由
    ，不應准許。其假執行之聲請亦失所附麗，應併予駁回。原審就侵權行為、不當
    得利部分為上訴人敗訴之判決，及駁回其假執行之聲請，並無不合。上訴意旨指
    摘原判決不當，求予廢棄改判，為無理由，應予駁回。上訴人追加之訴亦應駁回
    。
八、因本案事證已臻明確，兩造其餘主張陳述及所提之證據，均毋庸再予審酌，附此
    敘明。
九、據上論結，本件上訴及追加之訴均為無理由，依民事訴訟法第四百四十九條第一
    項、第七十八條，判決如主文。
中      華      民      國    九十二    年      八      月      五      日
                                民事第十五庭
                                    審判長法  官  劉  靜  嫻
                                          法  官  吳  光  釗
                                          法  官  李  錦  美
右正本係照原本作成。
如不服本判決，應於收受送達後二十日內向本院提出上訴書狀，其未表明上訴理由者
，應於提出上訴後二十日內向本院補提理由書狀（均須按他造當事人之人數附繕本）
上訴時應提出委任律師或具有律師資格之人之委任狀；委任有律師資格者，另應附具
律師資格證書及釋明委任人與受任人有民事訴訟法第四百六十六條之一第一項但書或
第二項（詳附註）所定關係之釋明文書影本。
中      華      民      國    九十二    年      八      月      六      日
                                          書記官  明  祖  全
附註：
民事訴訟法第四百六十六條之一（第一項、第二項）：
對於第二審判決上訴，上訴人應委任律師為訴訟代理人。但上訴人或其他法定代理人
具有律師資格者，不在此限。
上訴人之配偶、三親等內之血親、二親等內之姻親，或上訴人為法人、中央或地方機
關時，其所屬專任人員具有律師資格並經法院認為適當者，亦得為第三審訴訟代理人
。


司法院資訊處製作；財團法人民間司法改革基金會備份。
